臺灣基隆地方法院民事判決　　　　　　　 93年度訴字第359號
原　　　告　丁○○○
　　　　　　甲○○○
前列二人共同
訴訟代理人　侯傑中律師
前列二人共同
複代理人　　張漢榮律師
　　　　　　戊○○
被　　　告　庚○○
　　　　　　辛○○
　　　　　　　　　　　　樓）
　　　　　　蔡宜
兼　右一人
法定代理人　丙○○
被　　　告　壬○○
　　　　　　己○○
　　　　　　癸○○
　　　　　　乙○○○
上列當事人間給付借款事件，本院於94年2 月24日言詞辯論終結
，判決如下：
    主  文
被告應連帶給付原告丁○○○新台幣參拾伍萬元及自民國八十六
年七月三十日起至清償日止，按年息百分之六計算之利息。
被告應連帶給付原告丁○○○新台幣陸拾伍萬元、連帶給付原告
甲○○○新台幣伍拾萬元，並均自民國九十三年七月十四日起至
清償日止，按年息百分之五計算之違約金。
原告其餘之訴駁回。
訴訟費用由被告連帶負擔十分之九，餘由原告負擔。
本判決第一項原告丁○○○勝訴部分，於原告丁○○○以新台幣
壹拾壹萬柒仟元為被告供擔保後，得假執行。
本判決第二項原告丁○○○、甲○○○勝訴部分，於原告丁○○○、甲○○○各以新台幣貳拾壹萬柒仟元、壹拾陸萬柒仟元為被
告供擔保後，均得假執行。
原告其餘假執行之聲請均駁回。
    事實及理由
一、本件被告八人經合法通知，未於言詞辯論期日及最後言詞辯
    論期日到場，核無民事訴訟法第386 條所列各款情形，依民
    事訴訟法第385 條第1 項前段之規定，爰依原告之聲請，由
    其一造辯論而為判決。
二、原告主張訴外人蔡永福於民國（下同）86年6月30日向原告
    丁○○○借款新台幣（下同）350,000元，並開立到期日為
    86年7 月30日之同額本票乙紙為憑，復於同年10月9 日向原
    告丁○○○、甲○○○分別借用650,000 元與500,000 元，
    並以其所有台北縣汐止市○里鄉○○里○○段龜吼小段214
    、214 之1 、214 之2 、215 地號等四筆土地，其中權利範
    圍115 分之65設定抵押權予原告丁○○○、其餘權利範圍
    115 分之50設定抵押權予原告甲○○○，作為債權擔保，約
    定清償期為87年4 月8 日。詎前開借款均已屆清償期，訴外
    人蔡永福卻未依約返還借款，嗣蔡永福於87年9 月5 日死亡
    ，被告庚○○、辛○○、壬○○、己○○、癸○○、乙○○○及訴外人蔡永旺為蔡永福之繼承人，蔡永旺復於88年12月
    31日死亡，由被告丙○○、蔡宜  繼承，爰依票據、消費借
    貸及繼承法律關係，請求被告連帶給付上開款項，並聲明：
    (一)被告應連帶給付原告丁○○○350,000 元及自86年7 月30
    日起至清償日止，按年息百分之六計算之利息；(二)被告應連
    帶給付原告丁○○○650,000 元及自87年4 月8 日起至清償
    日止，按日以650 元計算之違約金；(三)被告應連帶給付原告
    甲○○○500,000 元及自87年4 月8 日起至清償日止，按日
    以500 元計算之違約金；(四)原告願供擔保，請准宣告假執行
    。
三、被告庚○○、蔡淑貞則曾到庭以不知訴外人蔡永福有欠他人
    金錢，其等亦未辦理拋棄繼承等語置辯。
四、按在票據上簽名者，依票上所載文義負責；本票發票人所負
    責任，與匯票承兌人同；付款人於承兌後，應負付款之責；
    執票人向匯票債務人行使追索權時，得請求自到期日起之利
    息，如無約定利率者，依年利六釐計算；票據法第5 條第1
    項、第121 條、第124 條準用第97條第1 項第2 款分別定有
    明文。被告等人之被繼承人蔡永福既已簽發系爭本票350,00
    0 元為借款之擔保，顯見兩造間對於借款之利息已有依票據
    關係之法定利率六釐計算之約定，則原告依票據關係請求被
    告連帶給付原告丁○○○350,000 元及自86年7 月30日起至
    清償日止，按年息百分之六計算之利息，為有理由，應予准
    許。
五、復按稱消費借貸者，謂當事人一方移轉金錢或其他代替物之
    所有權於他方，而約定他方以種類、品質、數量相同之物返
    還之契約，民法第474 條第1 項定有明文。另消費借貸，因
    金錢或其他代替物之交付而生效力，88年4 月21日修正前民
    法第475 條定有明文，而金錢借貸契約，固屬要物契約，應
    由貸與人就交付金錢之事實負舉證之責，但若貸與人提出之
    借用證內，經載明借款額，當日親收足訖無訛者，要應解為
    貸與人就要物性之具備，已盡舉證責任，最高法院69年台上
    字第3546號判例參照；雖此判例已於90年4 月17日經最高法
    院九十年度第四次民事庭會議決議刪除，惟依民法債編施行
    法第1 條規定，債編施行前發生之債，除本施行法有特別規
    定外，不適用民法債編之規定；其在修正施行前發生者，除
    本施行法有特別規定外，亦不適用修正施行後之規定。而關
    於88年4 月17日修正刪除民法第475 條之規定，於債編施行
    中並未另行規定有溯及既往之規定，則當事人主張借款之時
    間係在88年以前者，因尚未刪除民法第475 條之規定，自仍
    應有上開規定及判例之適用（臺灣高等法院93年度上易字第
    483 號判決參照）。本件原告丁○○○與甲○○○主張訴外
    人蔡永福於86年10月9 日又向原告二人分別借用650,000 元
    與500,000 元，約定清償期為87年4 月8 日，並以其所有之
    四筆土地為其等設定抵押權作為債權擔保等情，業據原告提
    出不動產抵押權設定契約書為證，其上之約定事項欄中業已
    載明「茲收到新台幣壹佰壹拾伍萬元正」，並經被繼承人蔡
    永福親自簽名蓋章，顯見被繼承人蔡永福於設定系爭抵押時
    確已收到原告二人所交付之上開金額無訛。又原告二人與被
    繼承人蔡永福另約定以蔡永福所有之四筆土地權利範圍115
    分之65設定抵押權予原告丁○○○，其餘權利範圍115 分之
    50設定抵押權予原告甲○○○，有上開不動產抵押權設定契
    約書在卷可憑，以一般不動產抵押權之設定，須提出該不動
    產之所有權狀、所有權人之印鑑證明及
    較難偽造等情觀之，堪信原告主張被告等人之被繼承人蔡永
    福有向原告丁○○○、甲○○○分別借款650,000 元及500,
    000 元乙情為真實。
六、又按約定之違約金額過高者，法院得減至相當之數額，民法
    第252 條定有明文。本件原告二人與訴外人蔡永福就前開
    1,150,000 元借款部分，約定若屆期遲延清償，每日罰違約
    金1,150 元，此有抵押權設定契約書在卷可參。惟查，上開
    違約金之約定金額，相當於每日應罰總借款數額之千分之一
    ，固堪認合理，然系爭借款至87年4 月8 日已屆清償期，原
    告卻從未催告債務人蔡永福或其繼承人還款，致被告等人無
    從知悉系爭借款之存在，當無還款之可能；且系爭1,150,00
    0 元借款既經借款人蔡永福以其所有之四筆土地為原告二人
    卻未能獲償時，原告二人亦得聲請拍賣抵押權以受清償，惟
    原告二人並未行使抵押權人之權利，聲請拍賣抵押物以清償
    借款人蔡永福之欠款，反遲至93年7 月14日始起訴向借款人
    第三順位繼承人即被告等人請求清償，六年多來任令違約金
    數額不斷增加，已超出原借款人蔡永福借款金額二倍之多，
    實屬過高，本院考量被告等人係被繼承人蔡永福之第三順位
    繼承人，均屬已出嫁之姐妹，在原告二人未能適時通知被告
    等人知悉被繼承人蔡永福對其等負有債務未清償之情況下，
    強令被告等人負擔鉅額之違約金，實有違公平合理原則，爰
    將原告二人請求借款1,150,000 元部分之違約金，酌減自原
    告二人提起本件訴訟時即93年7 月14日起至被告等人清償上
    開金額之日止，按法定利率即年息百分之五計算之違約金，
    較為公允。
七、末按繼承，因被繼承人死亡而開始；繼承人自繼承開始時，
    除本法另有規定外，承受被繼承人財產上之一切權利、義務
    。但權利、義務專屬於被繼承人本身者，不在此限；繼承人
    對於被繼承人之債務，負連帶責任，民法第1147條、第1148
    條、第1153條第1 項定有明文。故除一身專屬權外，其他一
    切財產之權利，包括積極財產與消極財產，一併由繼承人繼
    承之，且對於被繼承人之消極財產即債務，亦應負連帶之責
    。查訴外人蔡永福向原告二人借款（包括本金、利息及違約
    金）部分，既未清償，已如前述，則被告庚○○、辛○○、
    壬○○、己○○、癸○○、乙○○○及訴外人蔡永旺為其繼
    承人，既未為限定繼承或拋棄繼承，自應就被繼承人蔡永福
    之債務負連帶清償之責；又被告丙○○、蔡宜  復為訴外人
    蔡永旺之繼承人，亦未為限定繼承或拋棄繼承，仍應就訴外
    人蔡永旺之債務負連帶清償之責。從而，原告依繼承及票據
    、消費借貸等法律關係，請求被告連帶給付原告丁○○○35
    0,000 元及自86年7 月30日起至清償日止，按年息百分之六
    計算之利息，及被告應連帶給付原告丁○○○650,000 元、
    連帶給付原告甲○○○500,000 元，並均自93年7 月14日起
    至清償日止，按年息百分之五計算之違約金，為有理由，應
    予准許；逾此部分之請求，則無理由，應予以駁回。
八、原告二人陳明願供擔保，聲請宣告假執行，經核原告二人勝
    訴部分，並無不合，爰酌定相當之擔保金額，准許之；至原
    告敗訴部分，其假執行之聲請已失所附麗，應予駁回。
九、據上論結，本件原告之訴，為一部有理由，一部無理由，依
    民事訴訟法第385 條第1 項前段、第79條、第85條第2 項、
    第390 條第2 項，判決如主文。
中　　華　　民　　國　　94　　年　　3 　　月　　10　　日
　　              民事庭法　官　林玉珮
以上正本係照原本作成。
對於本件判決如有不服，應於收受送達後二十日內向本院提出上
訴書狀，敘述上訴之理由，上訴於臺灣高等法院，並按他造當事
人之人數附具繕本。
中　　華　　民　　國　　94　　年　　3 　　月　　10　　日
                        書記官　湯惠芳
